【裁判字號】    97,訴,304
【裁判日期】    971208
【裁判案由】    違反森林法等
【裁判全文】
臺灣花蓮地方法院刑事判決       97年度訴字第304號
公  訴  人  臺灣花蓮地方法院檢察署檢察官
被      告  乙○○
上列被告因違反森林法等案件，經檢察官提起公訴（97年度偵字
第3339號），本院判決如下：
    主  文
乙○○無罪。
    理  由
一、公訴意旨略以：被告乙○○明知花蓮縣壽豐鄉○○段 268地
    號土地（下簡稱268地號土地 ）係屬行政院農業委員會林務
    局花蓮林區管理處（以下簡稱花蓮林管處）所轄之國有林地
    ，竟未經核准許可，自民國 96年3月起，擅自在上開土地上
    搭蓋鐵皮屋 1間，並種植果樹，而占用、墾殖上開國有林地
    ，面積達3185.62平方公尺（ 其中鐵皮屋面積36.282平方公
    尺，整地栽植果樹面積3149.338平方公尺）。嗣經花蓮林管
    處於同年4月16日發現並報警查獲，因認被告涉犯森林法第5
    1條第1項之擅自占用他人林地罪嫌云云。
二、按犯罪事實應依證據認定之，無證據不得認定犯罪事實，又
    不能證明被告犯罪者，應諭知無罪之判決，刑事訴訟法第15
    4條第2項、第301條第1項分別定有明文。次按認定犯罪所憑
    之證據，雖不以直接之證據為限，間接證據亦包含在內，然
    而無論直接證據或間接證據，其為訴訟上之證明，須於通常
    一般人均不致有所懷疑，而得確信其為真實之程度者，始得
    據為有罪之認定，倘其證明尚未達於此一程度，而有合理之
    懷疑存在時，事實審法院復已就其心證上理由予以闡述，敘
    明其無從為有罪之確信，因而為無罪之判決，尚不得任意指
    為違法；又刑事訴訟法第161條已於91年2月8日修正公布，
    修正後同條第 1項規定：檢察官就被告犯罪事實，應負舉證
    責任，並指出證明之方法。因此，檢察官對於起訴之犯罪事
    實，應負提出證據及說服之實質舉證責任。倘其所提出之證
    據，不足為被告有罪之積極證明，或其闡明之證明方法，無
    從說服法官以形成被告有罪之心證，基於無罪推定之原則，
    自應為被告無罪判決之諭知，最高法院76年臺上字第4986號
    、92年臺上字第128號分別著有判例可資參照。
三、證據能力：按被告以外之人於審判外之言詞或書面陳述，除
    法律有規定者外，不得作為證據，又被告以外之人於審判外
    之陳述，雖不符前四條之規定，而經當事人於審判程序同意
    作為證據，法院審酌該言詞陳述或書面陳述作成時之情況，
    認為適當者，亦得為證據，刑事訴訟法第159條第1項、第15
    9條之5第 1項分別定有明文。本件檢察官所提出引用之證據
    ，均經當事人同意有證據能力，核其等作成時之情況亦無不
    適當之情事，是均有證據能力，合先敘明。
四、訊據被告乙○○堅詞否認有何開墾及占用 268地號土地之事
    實，辯稱：「我並沒有在 268地號上種植果樹，鐵皮屋也不
    是我蓋的，我在附近約1公里處的259地號私有土地上有別墅
    ，不需要蓋鐵皮屋，259地號之哈囉高支135-22（電號00-00
    -0000-00-0號）電表，係我以女兒蔡靜美名義，於 94年5月
    間向台灣電力股份有限公司花蓮區營業處（下簡稱台電）所
    申設，我不知道是誰接電到鐵皮屋使用，因電費並沒有增加
    ，我也沒有注意到電線被接到鐵皮屋使用，我認為林務局應
    該去查清楚鐵皮屋是誰蓋的，不能光憑我的電表遭偷接電線
    到鐵皮屋，就認定鐵皮屋是我蓋的，電表遭偷接的事，是南
    華工作站林政主辦吳政忠於96年7月8日早上告訴我，我才知
    道，並將電線剪斷，但我覺得為了被偷用新台幣（下同 ）5
    百多元的電去報案並不值得，故未報警」等語。公訴人認被
    告涉犯上開犯嫌，無非係以該鐵皮屋用電之電線，係連接自
    被告以其女蔡靜美名義所申設之電號 00-00-0000-00-0號電
    表，且該電表自96年3月15日起至5月15日止之電費，由平日
    之80餘元暴增為525元為其唯一證據，惟查：
  (一)證人即花蓮林管處南華工作站巡視員甲○○於警詢、偵查均
    證稱，伊係於96年4月16日早上9點發現鐵皮屋，當時沒有人
    在場，96年7月6日會同森林警察會勘時也沒有人在場，伊都
    沒有看到任何居民或耕作者，伊於95年12月間月眉步道搭建
    時，都還沒看到竊占情形，不確定該地係何時遭搭蓋鐵皮屋
    、墾地等語，自不能據此對被告為不利之認定，又卷附 268
    地號土地之登記謄本和地籍圖謄本、花蓮林管處函文、現場
    照片16張、檢察事務官履勘筆錄、地政事務所測量成果圖、
    履勘照片 15張等，均僅能證明268地號土地係國有之山坡地
    保育區農牧用地，屬國有林地，遭他人開墾栽種香蕉，並搭
    建鐵皮屋占用之事實，然尚無從認定占用者之身分。
  (二)又被告自 94年11月15日起至96年12月4日辦理暫停用電止之
    用電期間長約2年，其中除 95年11月、96年1月之兩期電費，
    係至台電公司繳費外，其餘10期均由台電直接自用電戶之預
    繳電費中抵扣，有台電花蓮區營業處97年1月2日D花蓮字第0
    9612002401號函檢附之繳納電費明細資料乙份附於偵查卷第
    38頁可參，且如需繳納電費，均由被告之女蔡靜美負責去台
    電櫃檯繳納之事實，業據證人蔡靜美於檢察事務官詢問時證
    述明確（見偵卷第57頁筆錄），是在預繳電費尚足抵扣，而
    毋庸另行繳納費用之狀況下，被告未特別注意 96年5月之電
    費由 80多元異常增加至525元之狀況，尚屬合理，又本件竊
    占始點及鐵皮屋使用人用電狀況均不明確，亦難直接認定96
    年5月份電費暴增之情形，與268地號土地遭竊占之事實有因
    果關係。再者，證人即台電公司抄表人員陳明仁於檢察事務
    官詢問時證稱：伊印象中 96年3、5、7月去抄過3次，看到1
    次用電量變多，伊覺得奇怪，但沒有注意到外接電線，沒有
    查看附近，也沒發現搭建鐵皮屋、墾地種植農作物之情形等
    語（見偵卷第84頁筆錄），是連固定前往抄表之台電公司人
    員，均未注意到有外接電線之情形，一般用電戶更無動機或
    理由檢視電表箱，故被告在經林管處人員告知前，並未發覺
    遭人外接電線至鐵皮屋使用之情形，事後僅將私接電線剪斷
    而未另行報警處理，亦屬合理。
  (三)末查，本件依卷附照片，該鐵皮屋內有帳篷、睡袋、衣物、
    鍋具等生活日用品，而被告在 1公里外鄰近處即擁有面積達
    12472.47平方公尺之私有地，且蓋有其所設籍之別墅，足供
    日常休閒居住之用，有花蓮縣花蓮地政事務所土地所有權狀
    附於偵查卷第 88頁可參，又其年近70歲，是否有開墾268地
    號土地種植果樹、香蕉，並搭蓋鐵皮屋，占用達 3185.62平
    方公尺土地之必要、動機及體力，顯非無疑。綜上，尚難僅
    憑該鐵皮屋用電之電線，係私接自被告以其女蔡靜美名義申
    設之電表箱，即遽行推論被告為竊占國有林地之行為人。本
    件檢察官所舉證據，尚不足以證明被告犯罪，本院復查無其
    他積極證據足認被告涉有上開犯嫌，應為無罪之諭知。
據上論斷，應依刑事訴訟法第301條第1項前段，判決如主文。
本件經檢察官吳文正到庭執行職務。
中    華    民    國    97    年    12    月    8     日
                  刑事第一庭  審判長法官  張健河
                                  法  官  魏俊明
                                  法  官  蕭一弘
以上正本證明與原本無異。
如不服本判決應於收受判決後10日內向本院提出上訴書狀，並應
應敘述具體理由。其未敘述上訴理由者，應於上訴期間屆滿後20
日內向本院補提理由書 (均須按他造當事人之人數附繕本)「切
勿逕送上級法院」。告訴人或被害人如對於本判決不服者，應具
備理由請求檢察官上訴，其上訴期間之計算係以檢察官收受判決
正本之日期為準。
中    華    民    國    97    年    12    月    8     日
                                  書記官


司法院資訊處製作；財團法人民間司法改革基金會備份。
